臺灣臺中地方法院民事判決　　　　　　 99年度訴字第2573號
原　　　告　林明正
兼　訴　訟
代　理　人　林小鈴
被　　　告　泓大建設開發股份有限公司
法定代理人　楊淑婷
訴訟代理人　柳正村　律師
　　　　　　曹　銘
追加 被 告　臺中縣太平市福星自辦市地重劃區重劃會
法定代理人　李碧珠
訴訟代理人　曹　銘
上列當事人間請求損害賠償事件，於民國100年11月15日言詞辯
論終結，本院判決如下：
    主      文
原告之訴及假執行聲請均駁回。
訴訟費用由原告負擔。
    事實及理由
壹、程序方面：
    按起訴狀送達後，原告不得將原訴變更或追加他訴，但被告
    同意、請求之基礎事實同一者、擴張或減縮應受判決事項之
    聲明者，不在此限，民事訴訟法第255條第1項第1款、第2款
    、第3款分別定有明文。查原告提起本件訴訟時，主張其請
    求權基礎為侵權行為之法律關係，請求被告泓大建設開發股
    份有限公司（下稱泓大建設公司）應給付原告每人各新臺幣
    （下同）40萬2000元，及均自起訴狀繕本送達翌日起至清償
    日止，按年息5%計算之利息。嗣原告於民國100年3月21日具
    狀追加臺中縣太平市福星自辦市地重劃區重劃會（下稱福星
    自辦市地重劃會）為被告，並變更聲明為：被告2人應連帶
    給付原告80萬元及自起訴狀繕本送達翌日起至清償日止，按
    年息5%計算之利息。因原告所為訴之變更、追加，其基礎事
    實相同，且被告泓大建設公司對於原告所為訴之追加，亦表
    示同意，核與前揭規定相符，應予准許。
貳、實體方面：
一、原告起訴主張：
(一)、臺中市太平區（於臺中縣市合併升格改制為直轄市「臺中市
    」前，為臺中縣太平市○○○○街38巷27號房屋（下稱系爭
    房屋，坐落臺中市○○區○○段第938號土地），為原告2人
    合資購買，登記為原告林明正所有。被告福星自辦市地重劃
    會規劃及設置之排水溝（下稱系爭排水溝），坐落在臺中市
    ○○區○○段第993-2、993-2、993-5號土地上，緊鄰原告
    房屋，被告泓大建設公司為系爭排水溝之施作者，因該排水
    溝設計不當，越界侵入原告系爭房屋之基地（福星段938號
    ）30公分，且緊鄰系爭房屋外牆而建造，並高出系爭房屋地
    面約75公分，未做防水層，致系爭房屋因而滲水、圍牆產生
    裂縫。依被告泓大建設公司於99年6月囑請臺灣省土木技師
    公會鑑定，原告所有房屋外牆為16cm鋼筋混凝土牆外貼磁磚
    ，原相鄰排水溝因基礎回填與基地墊高時埋入地下，水溝蓋
    則採四周澆注混凝土之人孔方式升高至新建築物地坪面，且
    水溝蓋升高段（基地回填墊高段）未設洩水孔，致系爭房屋
    受損。是被告福星自辦市地重劃會對於系爭排水溝之規劃不
    當（水溝越界），被告泓大建設公司就系爭排水溝之施工不
    當（導致水溝滲水），皆為原告房屋受損之原因，而原告房
    屋經委請仲介公司人員估算結果，原告房屋所在建地1坪約
    14 萬元，建坪一坪約6萬元，該房屋基地面積21坪，建坪面
    積51坪，房屋約有600萬元之價值，惟因系爭排水溝規劃不
    當，侵入原告福星段938號基地，並因施作不當而滲水，其
    房屋價值減損150萬元以上，且原告因房屋長期受滲水之苦
    ，身心健康亦受損害。為此，爰依侵權行為之法律關係提起
    本件訴訟。
(二)、對被告抗辯之陳述：
  1.被告泓大建設公司與臺中縣政府及臺中縣太平市公所多次的
    會勘回應聲明，除推卸責任外，並未聲明與系爭排水溝損鄰
    案無關，且若被告泓大建設公司確實僅係受被告福星自辦市
    地重劃會委託施工，即無須配合臺中縣政府函文於99年7月2
    日向臺灣省土木技師公會申請排水溝鑑定以釐清責任。再觀
    被告泓大建設公司、福星自辦市地重劃會之諸多資料、地址
    （彰化縣員林鎮○○路59號）皆相同，足證兩者為同家公司
    。
  2.被告泓大建設公司對於系爭排水溝之設計及設置原本就有下
    列瑕疵(1)排水溝緊臨民宅外牆而設計。(2)緊臨民宅外牆而建
    造之水溝，高出原告房屋地面約75公分，視為地下室未作防
    水層，損害民宅外牆。(3)排水溝緊臨民宅外牆、越界民宅地
    界。其後增高部份造成更嚴重問題。
  3.原告雖於97年5月交屋時已知系爭房屋有漏水情形，但係經
    確認始知漏水導因於系爭排水溝，至98年5月6日才知悉系爭
    排水溝是被告福星自辦市地重劃會所規劃，並直至99年10月
    取得臺灣土木技師公會鑑定報告才知系爭排水溝乃被告泓大
    建設公司所施作等語。
(三)、並聲明：1.被告2人應連帶給付原告新台幣80萬元，及自起
    訴狀繕本送達翌日起至清償日止，按年息百分之5計算之利
    息。2.並願供擔保，請准宣告假執行等語。
二、被告泓大建設公司則以：
(一)、被告泓大建設公司施作之重劃區工程，經被告福星自辦市地
    重劃會辦理工程初驗後，臺中縣政府於97年6月17日完成工
    程複驗，被告福星自辦市地重劃會向臺中縣太平市公所繳交
    工程保固金480,720元後，經臺中縣太平市公所同意自同年7
    月21日接管養護，系爭排水溝工程並無瑕疵。事後被告福星
    自辦市地重劃會將坐落臺中縣太平市○○段第993號重劃區
    抵費地售予訴外人楊淑婷、楊雅婷，嗣由葉嘉長取得，並由
    長平建設有限公司在地興建房屋，並增高系爭排水溝之高度
    ，原告所稱鄰地施作工程毀損其房屋，應與被告泓大建設公
    司無關。
(二)、系爭排水溝工程並非被告泓大建設公司所設計，被告泓大建
    設公司僅為施工單位，且工程已驗收完畢，並交臺中縣太平
    市公所完成接管養護，被告非系爭排水溝所有權人。且系爭
    排水溝施作時已經測量，係位於福星段993號土地上，並無
    越界侵入原告所有福星段938號土地之情形。
(三)、原告提出臺灣省土木技師公會鑑定報告書所附照片編號8新
    建建築物之地坪面距水溝內底高差雖有170公分，惟被告泓
    大建設公司施作之側溝溝底至溝頂高度僅為75公分，其後增
    高95公分之部分，係驗收點交後，由葉嘉長經營之長平建設
    有限公司所增建（原告於99年12月10日已與長平公司和解）
    ，並非被告泓大建設公司所增建，而增高加蓋後，系爭排水
    溝現狀已被改變，原告向被告泓大建設公司請求毀損其房屋
    所生損害賠償，即無依據。
(四)、原告於97年4月21日即已取得系爭房屋所有權，並於100 年3
    月17日言詞辯論期日庭稱97年5月交屋時已知漏水，原告遲
    至99年10月25日始提起本件訴訟，其請求權應已罹於2年時
    效等語，資為抗辯。
(五)、並聲明：1.原告之訴及假執行之聲請駁回。2.如受不利判決
    ，願供擔保聲請免為假執行。
三、追加被告福星自辦市地重劃會則以：
(一)、答辯理由除引用被告泓大建設公司之抗辯外，另補稱：自辦
    市地重劃之工程設計書圖，皆經臺中縣政府審核完成備查（
    臺中縣政府以95年6月30日府地劃字第0950178612號函審核
    同意），被告福星自辦市地重劃會係依照工程設計書圖設計
    施工，一切合法。而原告圍牆滲水部分，業經土木技師於會
    勘時說明與重劃工程無關。系爭排水溝之工程設計書圖係按
    全區現況，並考量周邊已開闢或未開闢道路之銜接及全區排
    水流向順暢，無法遷就單一住戶或個人而變更工程設計，進
    而影響重劃區土地所有權人之權益，且緊鄰原告之排水溝渠
    係因應全區排水順暢而施設，且施設於重劃區內之土地，並
    越界占用原告所有上述土地，自無侵權行為之可言。
(二)、重劃區內公共工程之設計，需考量全區○○○道路之銜接，
    所以需測量高程。高程之定義，係指一點高於或低於某一基
    準面之垂直距離，此一基準面係以海水面為準，高程之變化
    情形，即稱為地形，需考量排水方向時，即需使用測量之高
    程做為施工放樣。本重劃區因高程落差極大，原告房屋興建
    之建設公司興建當時並未考量周邊道路系統銜接，以及建築
    基地之高程是否會造成日後與鄰地建物高度落差之問題等語
    ，資為抗辯。
(三)、並聲明：1.原告之訴及假執行之聲請駁回。2.如受不利判決
    ，願供擔保聲請免為假執行。
四、本事件之爭點：
(一)、兩造不爭執事項：
  1.被告泓大建設公司施作之重劃區工程（包含系爭排水溝工程
    ），經被告福星自辦市地重劃會辦理工程初驗後，臺中縣政
    府於97年6月17日完成工程複驗（見臺中縣政府函及複驗接
    管紀錄），被告福星自辦市地重劃會向臺中縣太平市公所繳
    交工程保固金後，由臺中縣太平市公所接管養護（見臺中縣
    太平市公所函），保固期為自97年7月21日起至98年7月20日
    。
  2.系爭房屋之鄰地-台中市○○區○○段第993號土地面積3,05
    4.07平方公尺為重劃區抵費地，於97年7月8日出售予訴外人
    楊淑婷、楊雅婷等2人（見抵費地出售清冊），而楊淑婷、
    楊雅婷2人再於98年5月21日將土地所有權移轉登記予第三人
    葉嘉長，由長平建設公司在該土地興建房屋（見土地登記謄
    本及地籍圖謄本）。
  3.系爭房屋為原告2人合資向訴外人總瑩建設公司所購買，97
    年5 月交屋後，登記於原告林明正名下。
  4.系爭排水溝原高75公分，為被告泓大建設公司所施作，嗣增
    高至170公分則為訴外人長平建設有限公司於99年4月所施作
    ，原告已與長平建設有限公司以25萬元達成和解，並於99年
    12月10日雙方簽訂鄰房修繕和解補償協議書。
(二)、本件爭執部分：
  1.被告福星自辦重劃會對於系爭排水溝之規劃是否不當越界占
    用原告所有福星段第938號土地？
  2.被告泓大建設公司就系爭排水溝之施工有無瑕疵不當，致水
    溝滲水滲入原告所有台中市太平區○○○街38巷27號房屋？
    原告房屋所有圍牆滲水原因為何？
五、法院之判斷：
(一)、原告雖主張系爭排水溝越界，侵入原告所有福星段938號土
    地，並緊鄰原告房屋外牆興建等情，並提出臺中市太平區地
    政事務所於99年8月6日就原告房屋坐落之臺中市○○區○○
    段938號土地實施複丈之成果圖、臺中市○○區○○段938號
    土地鑑界會議紀錄為憑，惟上開複丈成果圖內容及鑑界會議
    紀錄結論記載：「經查本所99年8月6日測量時所核發之土地
    複丈成果圖未釘界樁之情形，係因本筆土地界址點在建築物
    或固定工作物內，其埋設顯有困難及以明顯之永久性建築物
    或固定工作物為界址，其埋設顯有困難者等原因，當場並經
    申請人簽名竣事。經本所邀集陳情人林小鈴到所說明後，陳
    情人表示毋須本所再行派員至實地補釘界樁，本案處理結果
    本所據以報請地政局憑辦」等語，且依臺中市太平地政事務
    所100年6月8日函文所載「經查旨揭土地複丈成果圖係本所
    於99年7月6日受理林小鈴君之土地鑑界申請案。另有關本案
    鄰地福星段993地號土地排水溝有否占用福星段938地號土地
    一節，因該鑑界複丈案並未包含施測鄰地福星段993地號土
    地之排水溝，致本所並未測繪其位置，是旨開土地複丈成果
    圖無從標示其占用現況位置」等詞，並無法證明系爭排水溝
    有侵越原告房屋坐落之土地界址而興建之事實；而本院於
    100年7月5日囑請臺中市太平地政事務所測量員，實地測量
    被告於福星自辦市地重劃區○○段993土地施作之排水溝，
    實際坐落位置為何？有無越界侵入原告所有938土地？該地
    政務所於100年9月14日函覆本院之複丈成果圖標示「993-2
    、993-3、993-5、993-6（即原993土地）等地號建物之圍牆
    無使用938地號，側溝（即系爭排水溝）位於A-B線段（磚造
    圍牆）之東北側」，而依該複丈成果圖顯示，該A-B線段（
    磚造圍牆）係在993號土地之內，而系爭排水溝復位於A-B
    線段之東北側，顯見系爭排水溝並未越界侵入原告所有福星
    段第938號土地，此有臺中市太平地政事務所100年7月5日土
    地複丈成果圖在卷可憑。因此，原告主張系爭房屋排水溝越
    界入侵而受有損害云云，已難採憑。
(二)、原告另主張被告泓大建設公司就系爭排水溝之施作有瑕疵不
    當，致水溝之溝水滲入原告所有台中市太平區○○○街38巷
    27號房屋云云，惟此既為被告泓大建設公司所否認，已如前
    述，依民事訴訟法第277條前段：「當事人主張有利於己之
    事實者，就其事實有舉證之責任」規定，應由原告先就其主
    張：原告房屋因系爭排水溝之施工有瑕疵不當，致受有損害
    等利己事實，負舉證責任。經查：
  1.依原告所提臺灣省土木技師公會就原告房屋現況所作鑑定報
    告之「十、鑑定結果」第（五）點記載：「鑑定標的物外牆
    之內側牆面係水泥粉光與油漆粉刷，除中段於踢腳上方有局
    部油漆剝落及前段有一道細微裂縫外，餘無滲水痕跡或油漆
    粉刷面剝落之情形」（見卷附鑑定報告書第6頁），及該鑑
    定報告所附現況照片編號15、17、18、19之說明：「鑑定標
    的物外牆前段內側無滲水痕跡或油漆粉刷面剝落現象」、「
    鑑定標的物外牆中段內側油漆粉刷面有局部剝落痕跡，但無
    滲水痕跡或白華現象」、「鑑定標的物外牆梯間段內側無滲
    水痕跡或油漆粉刷面剝落現象」、「鑑定標的物外牆後段房
    間內側無滲水痕跡或油漆粉刷面剝落現象」（見鑑定報告照
    片8.9.10）觀之，原告房屋內部牆面並無滲水現象。至該鑑
    定報告「十、鑑定結果」第（四）點雖記載：於99年6月25
    日至原告房屋初勘時，「新建建築物地坪緊鄰鑑定標的物左
    側門前柱與圍牆高壓磚銜接處較低積水，且地面水確實由地
    坪與外牆磁磚之間隙入滲，而由鑑定標的物左側門前柱與圍
    牆間隙裂縫滲流，詳照片11~14；相對人（按即原告）表示
    門前柱與圍牆間隙裂縫曾流出砂土，實因初期入滲水會將較
    間隙裂縫細之微細顆粒壤土或粉土攜出之情事」等語，另該
    鑑定報告所附現況照片21，亦顯示原告房屋後側圍牆高壓磚
    粉刷面呈潮溼現象，然訴外人長平建設有限公司因緊鄰原告
    房屋而新建建築物，並將基地墊高一事，已為原告所不爭執
    ，是原告房屋圍牆上述滲水及潮溼情形，自有可能係長平建
    設公司新建建築物所在土地，因地坪較高，致陰雨天時，雨
    水自該地往低處滲入原告房屋圍牆與外牆磁磚間隙縫，再由
    原告房屋圍牆高壓磚間隙流出所致。從而，上開鑑定結果（
    四）之內容，尚不足以證明原告房屋之滲水及潮溼情形，確
    係因系爭排水溝之規劃與設計不當所導致。又系爭排水溝若
    未施作防水層，於陰雨天排放路面雨水時，理當全段均為滲
    漏水流，惟原告房屋僅於前後側圍牆間隙裂縫有滲水或潮溼
    情形，並非整片圍牆出現連續性滲漏情形，則原告所稱上開
    房屋係因系爭排水溝欠缺防水層，致有上述滲水及潮溼情事
    ，亦難遽信。至該鑑定報告所附現況照片編號20，固顯示原
    告房屋外牆後段房間內磁磚面留有舊鈣化水漬痕跡，惟依該
    照片之說明：「鑑定標的物外牆後段房間內磁磚面留有舊鈣
    化水漬痕跡，經洽屋相對人表示於鑑定標的物屋後鄰近魚池
    回填後即無再冒水現象」（參見鑑定報告照片10）等語，可
    知原告房屋外牆後段房間內磁磚之水漬痕跡，與系爭排水溝
    無關。
 2. 再者，本案鑑定技師葉生祥復到庭證稱「房屋前面（圍牆）
    的滲水，是水溝加高後從外牆與地坪的間隙滲入。房屋中段
    即原有建築物牆面部分，亦即室內牆壁，依照15.16.17.18.
    19，都是原告的外牆與鄰地墊高的緊臨交接處，會勘當天並
    無滲水情形，依照鑑定圖（照片），室內都沒有滲水情形，
    只有外緣前面高壓的圍牆有潮濕現象，照片21.22.23是後半
    段圍牆，也有潮濕現象，這是因為鄰地墊高下雨後造成，與
    前面所述滲水原因相同，也是地坪與圍牆銜接部分，下雨時
    水份會造成砌磚的含水、滲水。」、「（後面牆面的滲水，
    與原來的水溝有無關係？）沒有關係，因為是整個從上面潮
    濕下來的，這些滲水與原水溝無關」等語。從而，依上述鑑
    定報告及技師證述內容，皆足說明原告房屋前、後側圍牆間
    隙裂縫出現之滲水或潮溼情形，非因被告泓大建設公司施作
    排水溝不當所導致。因此，原告主張被告泓大建設公司就系
    爭水溝之施作有瑕疵不當，致溝水滲入原告所有台中市太平
    區○○○街38巷27號房屋乙情，自亦不足採憑。
(三)、綜上所述，被告福星自辦市地重劃會對於系爭排水溝之規劃
    、設置並未越界侵入原告所有福星段第938號土地；而原告
    復未能舉證證明被告泓大建設公司就系爭排水溝之施作有何
    瑕疵不當，致溝水滲入原告所有台中市太平區○○○街38巷
    27 號房屋或前後圍牆。從而，原告依據侵權行為之法律關
    係主張被告2人應連帶給付80萬元及自起訴狀繕本送達翌日
    起至清償日止，按年息5%計算之利息，自無理由，應予駁回
    。
六、本件事證已臻明確，兩造其餘攻擊、防禦方法及所提出之各
    項證據資料，核與判決結果不生影響，爰不逐一論述，附此
    敘明。又原告之訴既經駁回，其假執行之聲請即失所附麗依
    據，應併予駁回。
七、據上論結，原告之訴為無理由，依民事訴訟法第78條，判決
    如主文。
中    華    民    國  100    年     12     月    2    日
                  民事第三庭   法  官  黃峻隆
以上正本係照原本作成。
如對本判決上訴，須於判決送達後20日之不變期間內，向本院
提出上訴狀。如委任律師提起上訴者，應一併繳納上訴審裁判
費。
中    華    民    國  100    年     12     月    2    日
                               書記官